【裁判字號】    98,交抗,1811
【裁判日期】    980930
【裁判案由】    違反道路交通管理處罰條例
【裁判全文】
臺灣高等法院交通事件裁定            98年度交抗字第1811號
抗  告  人  交通部公路總局臺北區監理所板橋監理站
受 處分 人  甲○○
上列抗告人因受處分人違反道路交通管理處罰條例案件，不服臺
灣板橋地方法院，中華民國98年6月30日所為裁定（98年度交聲
字第946號），提起抗告，本院裁定如下：
    主  文
原裁定撤銷，發回台灣板橋地方法院。
    理  由
一、原裁定意旨略以：
  (一)受處分人甲○○於民國（下同）98年4月8日晚間，飲酒後騎
    乘車號CFY-220號重型機車，在臺北縣板橋市○○路○段之新
    海橋上橋處前，為警測得其呼氣酒精濃度為0.51 mg/l，已
    超過規定標準，因而當場舉發等情，為受處分人坦認不諱，
    並有臺北縣政府警察局舉發違反道路交通管理事件通知單1
    紙在卷可稽，此部分事實，堪以認定。
  (二)本件受處分人之違規行為，係於道路交通管理處罰條例第68
    條於94年12月14日修正公布、95年3月1日施行後所犯，則依
    修正後規定受吊扣駕駛執照處分時，即不再吊扣其持有各級
    車類之駕駛執照，僅於受吊銷駕駛執照處分時，始行吊銷其
    持有各級車類之駕駛執照。另依行政程序法第7條第3款規定
    意旨，倘受處分人並無機車駕照可供吊扣時，吊扣其汽車駕
    駛駕照以代之，雖可達成限制駕駛人繼續駕駛機車類行駛之
    目的，惟勢將同時造成限制駕駛人繼續駕駛該級其他自用小
    型車等車類行駛之結果，此舉造成之損害業與所欲達成目的
    之利益顯然失衡。本件受處分人違規之際，所騎乘者既為普
    通重型機車，依法所受處分內容應為限制其騎乘普通重型機
    車之權利，然原處分機關除裁處受處分人罰鍰新台幣（下同
    ）30000元外，並以受處分人斯時無普通輕型機車駕照可供
    吊扣，即逕予吊扣其所持有之汽車駕駛執照，顯與現行條文
    規定有違，並非適法。
  (三)又違反道路交通管理事件裁決書處罰主文欄，吊扣（銷）汽
    車駕駛執照處分，應記明標的名稱、號碼，違反道路交通管
    理事件統一裁罰基準及處理細則第43條第2項第3款、第4款
    分別定有明文，而本件裁決書於處罰主文欄僅記載「吊扣駕
    駛執照」之字樣，並未記明應受吊扣之車類駕駛執照名稱，
    顯與上開細則規定不符，附此敘明。
  (四)綜上所述，原處分機關以受處分人未領有普通重型機車駕駛
    執照可供吊扣，而吊扣其職業小型車駕駛執照之處分，顯然
    違背現行道路交通管理處罰條例第68條規定之文義、修正沿
    革及規範意旨，並違反行政罰法第4條之處罰法定原則，自
    有違誤。受處分人此部分之異議為有理由，爰將此部分之處
    分撤銷，另為不罰之諭知。
  (五)又本件受處分人聲明異議之範圍，僅限於「吊扣駕駛執照」
    部分，就前揭原處分之其餘部分均無不服，是原處分關於「
    裁處罰鍰30000元」、「施以道路安全講習」之處分，俱非
    屬原審審理之範圍，併予敘明等語。
二、抗告意旨略以：
  (一)依交通部89年8月30日交路字第008861號、94年9月15日交路
    字第0940051433號、95年5月3日交路字第0950030639號函釋
    ，可知已領有汽、機車駕駛執照之駕駛人，其駕車有違反道
    路交通管理處罰條例第35條之行為者，當依該條例規定，處
    以罰鍰及吊扣（銷）駕駛執照之處分。
  (二)道路交通管理條例第68條規定，受吊銷駕駛執照時，吊銷其
    持有各級車類之駕駛執照，因現行駕駛執照種類計有15種，
    除國際駕照外，一般民眾最多將持有機器腳踏車及四輪以上
    汽車駕駛執照。而94年12月28日修正前揭條文時，係保留吊
    銷時，不問其駕駛車種為何，均將其持有機車、汽車駕照吊
    銷，然未規定若僅持有一種駕駛執照時，不得吊扣其駕照，
    原裁定之解釋尚嫌率斷。
  (三)同條例第35條第1項第1款明定汽車駕駛人酒精濃度超過規定
    標準須吊扣其駕駛執照1年，係限制其駕駛資格，而與剝奪
    人民駕駛資格之吊銷處分不同；又持有汽車駕駛執照駕駛重
    型機車之行為並非無照駕駛，自應依該條例第35條第1項第1
    款規定吊扣其汽車駕駛執照1年。又修正前同條例已規定該
    條款之罰鍰不得依同條例第65條第1項第3款易處吊扣駕駛執
    照（後因易處吊扣制度，形成處罰漏洞，且日趨浮濫，無法
    達到處罰目的，已廢止該條文），由此可知違反同條例除處
    以罰鍰外，尚須吊扣其駕駛執照，而原裁定將第35條處罰割
    裂適用，有所不妥。
  (四)綜上所述，原裁定將原處分關於吊扣駕駛執照12個月部分撤
    銷，並裁定不罰，應非妥適，爰請求撤銷原裁定云云。
三、按道路交通管理處罰條例第35條第1項僅規定「吊扣其駕駛
    執照1年」，並未明定其駕駛執照之種類；則有關吊扣、吊
    銷駕駛執照處分效力與執行方式之法令依據，核係依據道路
    交通管理處罰條例第68條規定；而該條業於94年12月14日修
    正公布，並自95年3月1日施行。修正前同例第68條之立法意
    旨在於違規行為對道路交通秩序之維持及道路交通安全已生
    較大之影響，故規定吊扣或吊銷其持有各級車類之駕駛執照
    ，以限制其繼續駕車行駛道路之權利，其係屬駕駛行為之限
    制，並不因所持駕駛執照種類不同而有所差異。嗣因考量原
    條文將違法或違規駕駛人所持有各級車類之駕駛執照一併吊
    銷或吊扣，失之過酷，對於人民工作與生活影響過鉅，有違
    比例原則，經與交通部協商後，乃將其中「受吊扣處分者，
    吊扣其持有各級車類之駕駛執照」部分之規定刪除。是駕駛
    人違反道路交通管理處罰條例第35條第1項第1款之規定而受
    吊扣駕駛執照處分時，依修正後同法第68條規定並參照其修
    正意旨，應僅得吊扣違規或違法當時駕駛車類之駕駛執照，
    否則將造成同一違規或違法行為，因受處分人持有駕駛執照
    種類之不同，而異其處分之結果。況酒醉駕車行為係製造法
    所不容許之風險，以風險製造之立場觀之，並不因駕駛車輛
    種類之不同，而有所差別，但從風險實現之觀點而言，酒醉
    駕駛車類之不同，其對於交通安全衍生之實害結果也有所差
    異，如駕駛人駕駛低一級之車類違反本條例之規定時，不論
    其所造成之實害結果，而一律吊扣駕駛人所持有之各類駕照
    ，亦有違相同事件相同處理，不同事件不同處理之平等原則
    （本院暨所屬法院97年法律座談會刑事類提案第40號討論暨
    審查意見參照）。是參諸上開道路交通管理處罰條例第68條
    之修正過程與修正理由，行為人有道路交通管理處罰條例第
    35條第1項第1款所規定之違規行為，須吊扣駕駛執照時，應
    僅能吊扣行為人違法或違規當時駕駛車輛所憑之駕駛執照，
    不得再吊扣行為人所持有、與駕駛違規車輛無關之其他各級
    車類駕駛執照。另修正後道路交通管理處罰條例第68條規定
    ，既已刪除「吊扣」等字，而僅餘「吊銷」等字，依「明示
    其一，排除其他」之法理，該條應係明示排除「吊扣駕駛執
    照處分時，吊扣其持有各級車類之駕駛執照」之規定，而僅
    餘「吊銷駕駛執照處分時，始吊銷其持有各級車類之駕駛執
    照」之規定，而限縮修正前條文之適用範圍。如此規定，兼
    顧重大違規之吊銷駕駛執照處分，駕駛人多係不宜再享有駕
    駛行為者，而吊扣駕駛執照處分之違規態樣相對輕微，解釋
    上不再一律執行各級車種駕駛執照之吊扣，使此類駕駛人仍
    保有駕駛其他車種之權利。如此解釋，方不致使本條僅有文
    字上變動之意義，亦符合立法者修法之意旨。是修正後即現
    行道路交通管理處罰條例第68條規定，應認當已排除「吊扣
    其持有各級車類之駕駛執照」之效力與執行方式。
四、經查：
  (一)本件受處分人違規時係駕駛重型機車，揆諸上開規定及說明
    ，依法僅應限制其駕駛重型機車之權利，而吊扣其重型機車
    之駕駛執照，雖因受處分人實際上並無重型機車駕駛執照而
    無從依法吊扣，然抗告人逕依上開道路交通管理處罰條例第
    68條規定，吊扣其大客車駕駛執照，顯已逾越修正後道路交
    通管理處罰條例第68條之規範意涵及範圍，且將剝奪受處分
    人駕駛大客車之權利，對其工作權造成極大之損害，亦與現
    行之道路交通管理處罰條例第68條之規定未合。
  (二)抗告意旨雖以本院97年度交抗字第118號裁定為例，謂持汽
    車駕駛執照駕駛重型機車並非無照駕駛，自應依規定吊扣其
    駕駛執照云云，惟查道路交通安全規則第61條1項第2款規定
    「已領有大客車駕駛執照者，得駕駛大貨車、代用大客車、
    大客貨兩用車、曳引車、小型車、輕型機器腳踏車」，本件
    受處分人持大客車駕駛執照駕駛重型機車，已與前開規定不
    符，自不得以其所持有之大客車駕駛執照資為駕駛重型機車
    之合法憑證。況抗告人所舉裁定乃承辦法官就個別案件所表
    示之法律見解，固可供作本案之參考，然法官依據法律獨立
    審判，於審判案件時，仍應依個案情節及相關卷證資料等一
    切情事綜為審酌，作出適法之裁判，不受他案見解之拘束，
    且本院97年度交抗字第118號裁定係認定：「已領有大貨車
    駕駛執照者，得駕駛小型車、輕型機器腳踏車，道路交通安
    全規則第61條第1項第3款定有明文，...（該案受處分人）
    係持職業大貨車駕照，作為合法騎駛輕型機車之依據，揆諸
    前開說明，亦應吊扣其駕駛該輕型機車所憑之職業大貨車駕
    駛執照。」，與本案情節尚非全然相同，況本院亦有98年度
    交抗字第1833、1999、2003、2991號裁定，與之有不同見解
    ，抗告人主張比附援引他案之裁判結果，難謂妥適。
  (三)至抗告人另援引交通部函釋，謂道路交通管理處罰條例第68
    條修正前後均未及於若僅持有一種駕駛執照時，不得吊扣其
    駕照云云，惟法官依據法律獨立審判，憲法第80條載有明文
    ，各機關依其職掌就有關法規為釋示之行政命令，法官於審
    判案件時，固可予以引用，但仍得依據法律，表示適當之不
    同見解，並不受其拘束；司法行政機關所發司法行政上之命
    令，如涉及審判上之法律見解，僅供法官參考，法官於審判
    案件時，亦不受其拘束（司法院大法官會議解釋釋字第216
    號解釋意旨參照），是前開交通部函釋，僅得供本院參考，
    本院並不受其拘束。縱認現行道路交通管理處罰條例第68條
    條文內容，或有造成抗告意旨所述處罰漏洞之情形，亦屬刑
    事立法政策之範疇，並非審判機關所能決定，仍應循立法途
    徑解決，非可自行解釋逾越法條規範之意涵而為適用。
  (四)綜上所述，本件原處分關於「吊扣駕駛執照12個月」之裁處
    ，固與現行道路交通管理處罰條例第68條之規定未合；然原
    審關於「撤銷吊扣駕駛執照12個月部分不罰之裁定，因受處
    分人確實有酒後騎乘重型機車之違規行為，原處分機關吊扣
    大客車駕駛執照之處分雖與法無據，此違規行為究應如何處
    分，仍應由原處分機關另為適法之處理，尚難遽為「不罰」
    。抗告人雖以前詞提起抗告，核無理由，然原裁定就此部分
    裁定不罰，亦有違誤，自應由本院予以撤銷，發回原法院另
    為適法之裁定。
五、據上論斷，應依道路交通案件處理辦法第26條，刑事訴訟法
    第413條前段，裁定如主文。
中    華    民    國    98    年    9    月    30  日
            刑事第十六庭審判長法  官  溫耀源
                              法  官  許增男
                              法  官  王敏慧
以上正本證明與原本無異。
不得再抗告。
                              書記官  丁淑蘭
中    華    民    國    98    年    9     月    30    日


司法院資訊處製作；財團法人民間司法改革基金會備份。
